【裁判字號】    98,上易,491
【裁判日期】    980827
【裁判案由】    竊盜
【裁判全文】
臺灣高等法院臺南分院刑事判決         98年度上易字第491號
上  訴  人  臺灣雲林地方法院檢察署檢察官
被      告  甲○○
上列上訴人因被告竊盜案件，不服臺灣雲林地方法院98年度易字
第163號中華民國98年5月26日第一審判決（起訴案號：臺灣雲林
地方法院檢察署97年度偵字第6319號），提起上訴，本院判決如
下：
    主  文
上訴駁回。
    理  由
一、公訴意旨另以：被告甲○○前有多次竊盜前科，竟不知悔改
    ，與胡美俐（另經原審判處有期徒刑九月確定）基於意圖為
    自己不法所有之犯意聯絡，於97年12月13日9時30分許，在
    位於雲林縣斗六市○○街63號（起訴書誤載為66號）之斗六
    市西市場五金雜貨店內（下稱五金雜貨店），見被害人乙○○○購物疏於注意，由被告甲○○以身軀擋住乙○○○視線
    ，胡美俐則將手伸入乙○○○背於右肩之皮包內，而竊取其
    內置放4,444元之皮夾一只，得手後2人隨即至鄰近之愛國街
    55號服飾店內（下稱服飾店），由胡美俐取出該皮夾內現金
    約4,400元，並隨手將該皮夾及其內剩餘之零錢丟棄。因認
    被告甲○○共犯刑法第320條第1項竊盜罪嫌。
二、按犯罪事實應依證據認定之，無證據不得認定犯罪事實。又
    不能證明被告犯罪者，應諭知無罪之判決。刑事訴訟法第15
    4條第2項、第301條第1項分別定有明文。次按認定不利於被
    告之事實，須依積極證據，苟積極證據不足為不利於被告事
    實之認定時，即應為有利於被告之認定。再事實之認定應憑
    證據，如未能發現相當證據，或證據不足以證明，自不能以
    推測或擬制之方法，以為裁判基礎；另認定犯罪事實所憑之
    證據，雖不以直接證據為限，間接證據亦包括在內，然無論
    直接或間接證據，其為訴訟上之證明，須於通常一般之人均
    不致於有所懷疑，而得確信其為真實之程度者，始得據之為
    有罪之認定，倘其證明尚未達到此一程度，而有合理性懷疑
    之存在時，即無從為有罪之認定（最高法院30年上字第816
    號、30年上字第1831號、40年臺上字第86號及76年臺上字第
    4986號判例參照）。
三、公訴意旨認被告甲○○有為本件犯行，無非以被害人乙○○○、證人丙○○等2人之偵訊筆錄、員警丁○○之職務報告
    、贓物認領保管單1紙，及被告甲○○於偵訊時之辯解與被
    告胡美俐之供述不符等為主要論據。而被告甲○○固坦承其
    與被告胡美俐於97年12月13日9時30分許，有一同至斗六市
    ○○街63號五金雜貨店內，且被害人之皮夾確實於該處遭被
    告胡美俐偷竊等情。惟堅決否認有為竊盜犯行，辯稱：我不
    知道胡美俐偷被害人的皮夾，也沒有以身軀擋住被害人視線
    ，讓胡美俐得以行竊等語。
四、經查：
  (一)證人即警員丙○○證稱：我於97年12月13日在斗六市西市場
    與證人丁○○一同執行肅竊勤務，我們在西市場裡面已經來
    回巡邏很多次了，當我們剛好巡邏到愛國街63號時，即被害
    人皮夾被竊前約3至5分鐘，就發現被告甲○○與胡美俐等2
    人的行跡很可疑，所以我們就特別注意他們。當時被害人乙○○○正在挑選購買的物品，被告與胡美俐2人就慢慢靠近
    被害人，然後將被害人夾在中間，即胡美俐在被害人的右邊
    ，被告甲○○在被害人左邊，被告與胡美俐2人的身體都有
    接觸到被害人，並在假裝選購物品。然後胡美俐用左手伸進
    被害人右肩所背的背包裏面，並竊得背包內的小皮夾1只。
    胡美俐得手後就與被告一同走到鄰近之愛國街55號服飾店內
    。我們目睹他們行竊之後，就由證人丁○○在現場詢問被害
    人皮夾是否遭竊，而由我繼續跟監、注視被告與胡美俐2人
    。我看見胡美俐在上開服飾店內將手伸進吊掛衣服的衣架裡
    面，一下子就把手伸出來，當時證人丁○○正好帶被害人來
    到服飾店，我就把吊掛的衣服掀開，就看到被害人的皮夾已
    經在地上，而被告當時站在胡美俐的旁邊不到一公尺處。此
    時胡美俐當場即將竊得之金錢從口袋拿出來，並請被害人原
    諒她。而我與證人丁○○發現甲○○在五金雜貨店時就認為
    她與胡美俐是共犯，因為當胡美俐在動手行竊時，該店內的
    擁擠程度還不到要人靠著人，被告與胡美俐2人卻是一左一
    右夾住被害人，而且與被害人身體都有接觸到，她們的目的
    是要引開被害人的注意力。而且我們查獲被告與胡美俐2人
    後，同一地點的竊案少了將近七、八成以上等語（見原審卷
    第55頁至第59頁）。另證人丁○○亦證稱：我們發現被告與
    胡美俐2人夾住被害人時，就覺得很奇怪，他們的身體為什
    麼都有接觸到被害人，靠得那麼近，因為正常買東西不會這
    樣，被告與胡美俐2人很像是在互相掩護的情形，當時我們
    還不知道被告與胡美俐2人的關係，後來發現胡美俐竊得皮
    包後，被告就與胡美俐一起離開了，這種情形並不尋常，所
    以我們當時就認為被告是竊盜共犯。我帶被害人去找證人丙○○時，丙○○及被告、胡美俐2人是在另一間服飾店裡，
    被告與胡美俐2人在該店最裡面擺設衣服的地方，甲○○故
    意在那邊看衣服等語（見原審卷第60頁至第63頁），而為對
    被告甲○○不利之證述。惟證人丙○○、丁○○均係稱被告
    甲○○與胡美俐是「一左一右夾住被害人」，由該相對位置
    ，被告甲○○應無法擋住被害人之視線，故公訴意旨認被告
    甲○○「以身軀擋住乙○○○視線」等情，已嫌無據。再者
    ，被告甲○○與胡美俐雖以一左一右夾住被害人，但證人仍
    可看見被告胡美俐以手伸進被害人皮包內竊取皮夾之行為，
    可見被告甲○○所站之位置並不足以掩護被告胡美俐之犯行
    ，而使被告胡美俐之犯行不會遭他人發現，故難認被告甲○○之行為係在為被告胡美俐把風或為其他助力。換言之，被
    告甲○○之行為並非竊盜罪之構成要件行為，亦不足以認定
    其行為屬竊盜之幫助行為。
  (二)又縱然被告甲○○與胡美俐的身體均有接觸到被害人，於正
    常購物的情況下，被告甲○○應不致於靠被害人那麼近，且
    於胡美俐竊得皮夾後，被告甲○○即與胡美俐一同離開被害
    人遭竊現場，並至鄰近之服飾店，及證人丙○○、丁○○所
    述之其他可疑情狀，而認為被告甲○○之行為顯有可疑為共
    犯。惟由被害人乙○○○於原審證稱：我沒有感覺被告甲○○及胡美俐有接近我，警察跟我說我的皮夾被人偷了的時候
    我也不相信，後來才發現皮夾真的不見了。警察帶我至鄰近
    的服飾店時，胡美俐已經把我的皮夾丟置在地下，而被告甲○○站立的位置距離被告胡美俐約有證人應訊台至檢察官席
    那麼遠，我不清楚被告甲○○站在那裡做什麼等語（見原審
    卷第50頁至第54頁）。並無從確認被告甲○○之行為與胡美
    俐之犯行有犯意聯絡、行為分擔或對胡美俐之犯行施以助力
    。況被告甲○○既為胡美俐的姊姊，於胡美俐離開被害人遭
    竊之商店，並至鄰近服飾店時，被告甲○○亦隨同之，亦非
    顯然不合理而有違一般經驗。故縱然被告甲○○之行為顯有
    可疑，而可認為其為竊盜共犯之嫌疑重大，惟仍僅止於嫌疑
    重大，本院認依現有之證據仍無法排除合理性懷疑之存在，
    而形成被告甲○○有共犯竊盜犯行之確信。
  (三)另按事實審法院對於證據之取捨，依法雖有自由判斷之權，
    然積極證據不足以證明犯罪事實時，被告之抗辯或反證縱屬
    虛偽，或被告否認犯罪事實所持之辯解，縱屬不能成立，仍
    不能以此資為積極證據，而採以認定被告犯罪，最高法院30
    年上字第482號、第1831號判例意旨參照。查本件被告甲○○於偵詢時辯稱：本件案發當日上午我和胡美俐一起去去五
    金雜貨店內買筷子，胡美俐跟我一起進去，她站在我前面，
    離我一段距離，我買完後就一個人先去另一間服飾店，胡美
    俐過了5、6分鐘才過來服飾店，當時我正在試穿衣服等語（
    見偵卷第14頁）。而胡美俐於偵訊中供稱：我偷完被害人的
    皮夾到鄰近服飾店時，被告甲○○不知道我先過去了，她還
    在我行竊的那間店內，是我至服飾店一會兒後甲○○才過來
    這間服飾店等語（見偵卷第12頁）。亦即，被告甲○○之上
    開辯解與胡美俐之供述互相矛盾，且被告甲○○之上開辯解
    亦與證人丙○○、丁○○所證被告2人是一同離開五金雜貨
    店至鄰近服飾店之情形不同。惟依上開判例意旨，縱然被告
    甲○○此部分辯解不能成立，仍不能以此為積極證據，而採
    以認定其有為本件被訴之犯行。
五、綜上各情，本件積極證據不足為不利於被告甲○○與胡美俐
    共同涉犯竊盜犯行之事實認定，間接證據亦未達通常一般之
    人均不致於有所懷疑，而得確信其為真實之程度，被告所辯
    無竊盜犯行，尚堪採信，此外復查無其他積極證據足資證明
    被告確有刑法第三百二十條第一項之竊盜犯行，應認為不能
    證明被告犯罪，原審為被告無罪之判決，認事用法尚無違誤
    。檢察官上訴意旨稱原判決認定事實及適用法律違誤，指摘
    原判決不當，為無理由，應予駁回。
據上論結，應依刑事訴訟法第三百六十八條，判決如主文。
本案經檢察官王碧霞到庭執行職務。
中    華    民    國    98    年    8     月    27    日
                  刑事第三庭    審判長法  官  陳義仲
                                      法  官  蔡勝雄
                                      法  官  蘇清水
以上正本證明與原本無異。
不得上訴。
                                      書記官  蔡蘭櫻
中    華    民    國    98    年    8     月    27    日


司法院資訊處製作；財團法人民間司法改革基金會備份。
